【裁判字號】    97,訴,643
【裁判日期】    970716
【裁判案由】    妨害自由等
【裁判全文】
臺灣高雄地方法院刑事判決               97年度訴字第643號
公  訴  人  臺灣高雄地方法院檢察署檢察官
被      告  甲○○
            丁○○
            丙○○
上列被告等因妨害自由等案件，經檢察官提起公訴（96年度偵字
第34216號），本院判決如下：
    主  文
甲○○共同犯剝奪人之行動自由罪，處有期徒刑捌月。又犯恐嚇
危害安全罪，處有期徒刑參月，應執行有期徒刑玖月。扣案鋁棒
壹支沒收。緩刑參年。
丁○○共同犯剝奪人之行動自由罪，處有期徒刑柒月，扣案鋁棒
壹支沒收。緩刑參年。
丁○○其餘被訴部分，無罪。
丙○○共同犯剝奪人之行動自由罪，處有期徒刑參月，如易科罰
金，以新台幣壹仟元折算壹日，扣案鋁棒壹支沒收。緩刑貳年。
丙○○其餘被訴部分，無罪。
    事  實
一、甲○○於民國96年9 月間某日，經由女友李心如之介紹，認
    識己○○，己○○於96年11月間某日，向甲○○借款新台幣
    （下同）54,000元，約定於同年月15日償還，因己○○未能
    如期清償，乃多次向甲○○要求緩期清償，惟屆期仍無法清
    償，且於96年11月27日即失去聯絡。甲○○因急須金錢支付
    房租及貸款，乃於96年11月28日上午某時，由丁○○、李心
    如及己○○女友朱婉琪陪同，於同日下午約1 時許，前至己○○友人黃仲生高雄縣鳳山市○○街住處找尋己○○，適己○○在場，甲○○要求己○○立即返還上開借款，己○○表
    示無力返還，甲○○竟徒手毆打己○○2 下（未據起訴，且
    傷害部分，均經己○○於本院撤回告訴）。嗣於同日下午約
    3 時許，甲○○提議離開高雄縣鳳山市○○街上址，經己○○應允後，甲○○、丁○○、李心如、朱婉琪一行人及己○○一起下樓離去，行至樓下門口時，己○○見丁○○先行前
    往駕駛車號3621-MH 號自用小客車，乃拔腿狂奔，甲○○見
    狀，即從後追趕，並指示丁○○駕車追趕，不久，甲○○追
    上己○○，竟與丁○○共同基於妨害自由之犯意聯絡，先由
    甲○○抓住己○○，徒手毆打己○○1 、2 下（傷害部分，
    業經撤回告訴，以下同）待丁○○下車後，再由丁○○以手
    架住己○○頸部，不讓己○○離去，此時，甲○○氣憤難消
    ，自車上取出鋁棒1 支，持該鋁棒毆打己○○，並由甲○○
    架住己○○，將己○○推入車內，丁○○見甲○○、己○○
    上車後，即駕車搭載無犯意聯絡之李心如、朱婉琪一同離去
    。在車上時，甲○○、丁○○承上開妨害自由之犯意聯絡，
    由甲○○持上開鋁棒接續毆打己○○，丁○○則繼續駕車，
    甲○○並以：如不還錢，斷手或斷腳自己選等語，恐嚇己○○，致己○○心生畏懼。嗣丁○○駕車返回其與甲○○承租
    之高雄市鼓山區○○○○路31號5 樓住處樓下，甲○○將上
    開鋁棒帶下車，並與丁○○承前妨害自由之犯意聯絡，強押
    己○○上樓。嗣甲○○與己○○於屋內客廳談論還錢事宜，
    因聲響過大，吵醒在房間內睡覺之丙○○，丙○○遂走至客
    廳觀看究竟，此時，甲○○前開妨害自由之犯意，持該鋁棒
    接續毆打己○○，並接續以：要斷己○○一隻手或一隻腳，
    不讓己○○當兵等語，恐嚇己○○，致己○○心生畏懼。復
    另行起意，於電話中以：不要己○○欠的錢了，要好好管教
    己○○等語（起訴書漏載上開內容）；恐嚇己○○之戊○○
    ，致戊○○心生畏懼。之後，甲○○與戊○○於電話中談妥
    還款之事，相約於當日晚間6 時許，在高雄市小港區○○○
    路高雄公園停車場（下稱高雄公園）付款，甲○○、丁○○
    乃承前妨害自由之犯意聯絡，另丙○○明知己○○未清償借
    款前，甲○○不願讓佘家樺自由離去，竟加入上開妨害自由
    之犯意聯絡，與甲○○、丁○○一同將己○○帶離上址租屋
    處，由丙○○駕駛上開自用小客車，搭載甲○○、丁○○、
    己○○，及無犯意聯絡之李心如、朱婉琪出發，李心如、朱
    婉琪於途中先行下車離去，被告甲○○並於途中下車購買空
    白本票，脅迫己○○簽發面額54,0 00 元之本票1 張予甲○○。嗣於同日晚間6 時40分許，該車抵達高雄公園，甲○○
    先攜帶上開本票下車，丁○○、丙○○則在車上看管己○○
    ，防止己○○逃走，當戊○○交付2 萬元予甲○○，甲○○
    交付本票予戊○○時，當場為埋伏之警員逮捕。自當日下午
    3 時許至晚間6 時40分許止，共剝奪己○○行動自由約3 時
    40 分 ，並扣得甲○○所有供與丁○○、丙○○共同犯罪所
    用之鋁棒1 支、面額54,000元之本票1 張、戊○○交付之現
    金2萬 元，而查獲上情。
二、案經高雄市政府警察局小港分局報告臺灣高雄地方法院檢察
    署檢察官偵查起訴。
    理  由
壹、證據能力部分：
一、被告甲○○、丁○○部分：
    按被告以外之人，於審判外之言詞或書面陳述，除法律有規
    定者外，不得作為證據；又被告以外之人（包括證人、鑑定
    人、告訴人、被害人及共同被告等）於檢察事務官、司法警
    察官或司法警察調查中所為之陳述，與審判中不符時，其先
    前之陳述具有較可信之特別情況，且為證明犯罪事實存否所
    必要者，得為證據，刑事訴訟法第159 條第1 項、第159 條
    之2 分別定有明文。是被告以外之人於司法警察（官）調查
    中所為之陳述，依刑事訴訟法第159 條第1 項規定，係屬傳
    聞證據，原則上無證據能力，惟如該陳述與審判中不符時，
    其先前之陳述具有較可信之特別情況，且為證明犯罪事實存
    否所必要者，依同法第159 條之2 規定（即刑事訴訟法第15
    9 條第1 項所指之「除法律有規定者外」），始例外認為有
    證據能力。如該陳述與審判中相符時，因該陳述並不符合刑
    事訴訟法第159 條之2 有關傳聞例外之規定，故不得作為認
    定本案犯罪事實有無之證據。此時，當以其於審判中之陳述
    作為證據。本件被告甲○○、丁○○均認證人己○○於警詢
    中關於被告甲○○恐嚇證人己○○、戊○○部分所為之陳述
    ，無證據能力，且因證人己○○前開警詢中之陳述，核與審
    判中之陳述大致相符。是依前開說明，證人己○○前開警詢
    中之陳述，並無傳聞證據例外之情形，對被告甲○○、丁○○而言，應無證據能力，此時，當以證人己○○於審判中之
    陳述作為證據。
二、被告丙○○部分：
    被告丙○○認證人己○○於警詢中所為之陳述，並無證據能
    力，且因證人己○○前開警詢中之陳述，核與審判中之陳述
    大致相符，是參照上開一之說明，證人己○○前開警詢中之
    陳述，並無傳聞證據例外之情形，對被告丙○○而言，應無
    證據能力，此時，當以證人己○○於審判中之陳述作為證據
    。
三、共同部分：
  (一)按被告以外之人於偵查中向檢察官所為陳述，除顯有不可信
    之情況者外，得為證據，刑事訴訟法第159 條之1 第2 項定
    有明文。偵查中對被告以外之人所為之偵查筆錄，或被告以
    外之人向檢察官所提之書面陳述，性質上均屬傳聞證據。惟
    現階段刑事訴訟法規定檢察官代表國家偵查犯罪、實施公訴
    ，依法其有訊問被告、證人及鑑定人之權，證人、鑑定人且
    須具結，而實務運作時，檢察官偵查中向被告以外之人所取
    得之陳述，原則上均能遵守法律規定，不致違法取供，其可
    信度極高。是被告以外之人前於偵查中已具結而為證述，除
    反對該項供述得具有證據能力之一方，已釋明「顯有不可信
    之情況」之理由外，不宜即遽指該證人於偵查中之陳述不具
    證據能力。本件證人己○○、戊○○於偵查中之陳述部分，
    既經具結，尚無證據證明顯有不可信之情況，且經檢察官聲
    請到庭接受詰問，賦予被告3 人反對詰問之機會，依前開說
    明，證人己○○、戊○○於偵查中之陳述，應均有證據能力
    。
  (二)本判決所引用之其餘證據資料，其中傳聞證據部分，縱無刑
    事訴訟法第159 條之1 至第159 條之4 或其他規定之傳聞證
    據例外情形，亦因被告、檢察官或同意可作為證據使用，或
    未聲明異議，依刑事訴訟法第159 條之5 第1 項、第2 項之
    規定，本院審酌該證據作成之情況，認為適當，應得為證據
    。
貳、有罪判決部分：
一、訊據被告甲○○、丁○○均坦承在過昌街強押被害人己○○
    上車，然被告甲○○否認有其他之妨害自由、恐嚇之犯行；
    被告丁○○否認其他妨害自由之犯行；被告丙○○否認有何
    妨害自由之犯行。被告甲○○辯稱：伊僅在電話中向戊○○
    表示己○○欠錢不還很過分，要代替戊○○教導己○○，並
    未以：如己○○不還錢要斷己○○手腳之言語，恐嚇戊○○
    或己○○，另本票係己○○自願簽發，且未強押己○○前往
    高雄公園等語；被告丁○○辯稱：並未強押己○○前往高雄
    公園，且本票係己○○自願簽發等語；被告丙○○辯稱：伊
    係因甲○○請其開車搭載甲○○等人前往高雄公園，並無強
    押己○○前往高雄公園，且本票係己○○自願簽發等語。經
    查：
  (一)關於被告甲○○、丁○○自高雄縣鳳山市○○街附近起至返
    回高雄市鼓山區○○○○路31號5 樓住處止，剝奪被害人己○○行動自由，及被告甲○○於上開住處恐嚇被害人戊○○
    犯行部分：
    被告甲○○於96年11月28日下午1 時至3 時間之某時，在被
    害人己○○友人之高雄縣鳳山市○○街住處內，徒手毆打被
    害人己○○2 拳之事實，業據證人佘家樺於本院審理中證述
    明確（詳本院卷第136 頁第1 行至第4 行）；核與共同被告
    丁○○於偵查中陳稱：甲○○在己○○朋友家與己○○談了
    約1 小時後，動手打己○○2 下等語相符（詳偵卷第9 頁第
    1 行至第2 行）。又被告甲○○於同日下午3 時許，與被告
    丁○○在上開過昌街附近追趕被害人己○○，被告甲○○追
    上被害人己○○後，先徒手毆打被害人丁○○，之後，由被
    告丁○○上前以手肘勒住被害人己○○之頸部，被告甲○○
    自車上取下1 支鋁棒毆打被害人己○○，被告甲○○再以手
    勒住被害人己○○頸部，將被害人己○○推入車號3621-MH
    號自用小客車，再由被告丁○○駕駛，搭載被告甲○○及其
    女友李心如、被害人丁○○及其女友朱婉琪等人返回被告甲○○、丁○○共同承租之高雄市鼓山區○○○○路31號5 樓
    住處，返回上址途中，被告甲○○於車上在以上開鋁棒毆打
    被害人己○○，上開人等到達上址後，被告甲○○持上開鋁
    棒上樓，再於屋內持鋁棒毆打被害人己○○，被告甲○○並
    於電話中向被害人戊○○表示要代為教導被害人己○○，被
    告丙○○原本在房間內睡覺，因聽聞客廳聲響，而走出房間
    一探究竟。嗣於同日晚間6 時40分前之某時，被告甲○○與
    被害人戊○○相約在高雄公園見面，被告甲○○、丁○○、
    丙○○與被害人己○○及李心如、朱婉琪一同自該處下樓，
    由被告丙○○駕駛上開車輛，搭載其餘人等前往高雄公園，
    其中李心如及朱婉琪於途中先行離去，被告甲○○於途中下
    車購買本票，由被害人己○○於車上簽發面額54,000元之本
    票1 張交付被告甲○○。嗣於同日晚間6 時40分許，抵達高
    雄公園之事實，分據被告甲○○、丁○○、丙○○於警詢、
    偵查及本院審理中坦認及證述在卷（詳警卷第12頁第5 行至
    第9 行、倒數第11行至第2 行、第17頁第12行至第15行、第
    18頁第1 行至第3 行、第10行、末行、第23頁第11行至第15
    行、倒數第3 行以下、偵卷第8 頁第7 行至第12行、第9 頁
    第5 行至第7 行、第13行至第15行、第17行至第22行、第10
    頁第8行 至第13行、倒數第5 行至第3 行、本院卷第58頁第
    6 行至第7 行、第14行至第15行、倒數第9 行至第6 行、第
    150 頁倒數第9 行至第151 頁第9 行、倒數第7 行至第3 行
    、第152 頁倒數第13行以下、第153 頁第9 行至第11行、第
    155 頁倒數第11行至第5 行、末行至第156 頁第1 行、第15
    7 頁倒數第9 行、第158 頁倒數第11行、倒數第3 行至第15
    9 頁第2 行、第161 頁第1 行至第23行）。核與證人即告訴
    人己○○於偵查及本院審理中證述證稱：伊欠甲○○54,000
    元，96年11月28日，被告甲○○、丁○○前來伊高雄縣鳳山
    市○○街友人住處，向伊索討上開借款，伊等在該處談了約
    2 小時，甲○○出手毆打伊2 拳，後來甲○○要伊跟他走，
    伊不想造成朋友困擾，且心想另有朋友住在附近，可於下樓
    後逃走，遂答應與甲○○、丁○○一起下樓離開，一行人下
    樓後，伊趁丁○○前去開車時跑走，甲○○從後面追趕，丁○○則開車追過來，因伊未跳過民宅外停放之機車，被甲○○抓住並毆打，之後，丁○○下車，用手架住伊頸部，甲○○從車上拿出1 支鋁棒，對伊毆打，然後甲○○勒住伊頸部
    ，將伊推上車，丁○○再前往駕車，並同時搭載2 位女子離
    去。在車上時，又被甲○○拿鋁棒毆打，到達甲○○、丁○○住處後，丙○○從房間出來，伊再被甲○○持鋁棒毆打，
    並在電話中恐嚇戊○○，要代替戊○○好好管教伊，後來甲○○與戊○○談好後，伊與甲○○、丁○○、丙○○及2 位
    女子一同下樓，由丙○○開車前往高雄公園，該2 位女子在
    途中先下車，伊有簽發面額54,000元之本票1 張等語（詳偵
    卷第23頁倒數第5 行至第24頁第6 行、本院卷第131 頁倒數
    第8行 至第132 頁第6 行、倒數第14行至第133 頁第5 行、
    第12行、倒數第5 行至第134 頁第6 行、第136 頁第11行至
    第13行、倒數第12行至第9 行、第137 頁第2 行至第10行、
    第140 頁第3 行至第11行、第141 頁第7 行至第10行）；證
    人即告訴人戊○○於警詢、本院審理中證稱：96年11月28日
    下午1 時許，己○○打電話表示其向甲○○借錢無法償還，
    要伊代為還債，後來甲○○接聽電話表示己○○向其借54,0
    00元不還，非常惡劣，甲○○很不高興，伊表示可否以1 星
    期分3 期清償，甲○○表示其係針對己○○而非伊，伊擔心
    己○○之安危，故於當日下午3 、4 時許備案。後來談妥還
    款之事，約定於當日晚間6 時許，在高雄公園停車場付款。
    伊到達約定地點後，甲○○先下車詢問伊是否有帶錢過來，
    伊看見車上還有2 位不認識之男子（經指認即被告丁○○、
    丙○○），己○○也在車上，伊交付甲○○2 萬元，甲○○
    交付本票時，警察就上前逮捕甲○○等人，並救出己○○等
    語（詳警卷第6 頁第5 行至第9 行、本院卷第143 頁倒數第
    15行至第7 行、第144 頁第5 行至第10行、第145 頁倒數第
    10行至第9 行、倒數第17行至第20行）大致相符。此外，並
    有鋁棒1 支、本票1 張、現金2 萬元及被害人己○○之診斷
    證明書在卷（見警卷第28頁）可參。是此部分之事實，應堪
    認定。
  (二)關於被告甲○○於返回上址住處之車上及該住處內恐嚇被害
    人己○○之犯行部分：
    被告甲○○於強押被害人己○○返回美術北三路住處之車上
    及該住處內，恐嚇被害人己○○之事實，業據證人己○○於
    偵查中稱：甲○○在其住處對伊恐嚇，如伊不還錢，要讓伊
    斷手斷腳，無法當兵等語（詳偵卷第7 行至第9 行）；於本
    院審理中證稱：甲○○在車上表示斷手或斷腳，由伊選擇，
    在甲○○時住處，甲○○又表示要讓伊斷1 隻手或1 隻腳，
    不讓伊去當兵等語明確（詳本院卷第133 頁第10行至第11行
    、第137 頁第11行至第15行）。參以被告甲○○於警詢時供
    陳：己○○向伊借款54,000元，言明96年11月15日清償，屆
    期後，己○○表示無法清償，延至11月18日清償，後來又陸
    續延至11月20日、24日、27日，至11月27日就連絡不上己○○，伊急須那些借款支付房租，因己○○根本無心還錢，所
    以才向己○○說重話，要斷他1 隻手或1 隻腳等語（詳警卷
    第11頁第12行至第19行、第12頁第19行至第20行）；於偵查
    中供稱：有說過如不還錢，要讓佘家樺斷手斷腳之氣話等語
    （詳偵卷第11頁第1 行至第2 行）；於本院審理中證陳：當
    時正在氣頭上，或許有講要斷己○○1 隻手1 隻腳等語（詳
    本院卷第154 頁第6 行至第7 行）。均已陳稱曾向被害人己○○表示要斷其手腳。參以被告甲○○因被害人己○○多次
    未遵守清償債務之承諾，甚至不接其電話，被告甲○○終於
    96年11月28日找到被害人己○○，然被害人己○○非但無力
    清償，藉機離開過昌街友人住處時逃走，已使被告甲○○認
    定己○○只會欺騙，無意清償債務，在過昌街附近、返回美
    術東三路住處車上及回到該住處後，接續毆打己○○洩憤。
    被告甲○○既因須款孔急，而單以毆打己○○之方式，尚不
    足使己○○感受到清償債務之迫切壓力，在此情況下，被告
    甲○○出言恐嚇己○○，使己○○正視其生命、身體之安全
    受到危害，如不清償債務，恐有安全上之顧慮，而尋找他人
    金錢上之援助，增加被告甲○○受償之機會，尚不悖於常情
    。是證人己○○上開所證：被告甲○○在車上及其住處，均
    有恐嚇要斷伊1 隻手或1 隻腳等語，應堪採信。被告甲○○
    辯稱：未恐嚇己○○要斷其手腳等語，不足採信。
  (三)關於被告甲○○、己○○自返回上址住處起至抵達高雄公園
    止，及被告丙○○自離開被告甲○○上址住處起至抵達高雄
    公園止，剝奪被害人己○○行動自由犯行部分：
  1.證人己○○於本院審理中固證稱：在甲○○美術北三路住處
    客廳，與甲○○談事情，丁○○吃完便當就睡著了，伊未被
    押往高雄公園，甲○○表示要1 個保障，要伊簽本票伊就簽
    ，未表示伊不簽要對伊怎麼樣等語（詳本院卷第138 頁第1
    行至第12行、倒數第11行至第7 行、倒數第12行至第8 行）
    。惟綜觀被告甲○○自過昌街附近毆打被害人己○○、強押
    被害人己○○上車、在車上毆打及恐嚇被害人己○○，回到
    住處後，又隨身攜帶鋁棒上樓毆打被害人己○○，並恐嚇被
    害人己○○及戊○○等情，業經認定如前。足見被告甲○○
    已有被害人己○○必須當日清償借款之決心，如被害人己○○不還錢，被告甲○○勢不可能讓被害人己○○自由離去。
    且被害人己○○稍早之前於過昌街逃走被抓，而遭被告甲○○痛毆之情景，歷歷在目，被害人己○○之債務既未清償，
    被告甲○○自不可能同意讓其離開，否則被告甲○○何須在
    證人己○○逃跑時，費力與被告丁○○抓回被害人己○○，
    並合力將被害人己○○押回住處，繼續談論還錢之事？堪認
    被害人己○○於被告甲○○住處期間至搭車抵達高雄公園時
    ，其行動自由仍處於被剝奪之狀況，被告甲○○於被害人己○○行動自由遭剝奪期間提出本票，要求己○○簽發，作為
    其債權保障，被害人己○○既曾遭被告甲○○恐嚇，其如不
    依被告甲○○之要求簽發本票，不無激怒被告甲○○之可能
    ，屆時被告甲○○是否會在對其有任何不理性之舉動，亦難
    預料，是在證人己○○之行動自由受到剝奪之情況下，難認
    其有簽發本票之自由意思決定權，是該本票應係證人己○○
    遭被告甲○○脅迫，而非出於自願而簽發乙節，亦堪認定，
    尚難以證人己○○於本院審理中證稱：甲○○沒有強迫伊簽
    本票等語（詳本院卷第140 頁倒數第8 行至第9 行），遽為
    被告甲○○有利之認定。
  2.再者，被告甲○○與被害人戊○○雖談妥前往高雄公園交錢
    ，然於被害人戊○○交錢之前，被告甲○○不可能讓被害人
    己○○自由離去之事實，已如前述。且觀證人即被告丁○○
    於本院審理中證稱：甲○○擔心己○○又逃跑，所以叫伊及
    丙○○一起去高雄公園等語（詳本院卷第158 頁第18行至第
    22行）益明。又被告甲○○等人抵達高雄公園後，係被告甲○○1 人先行下車向被害人戊○○收錢，當時被害人己○○
    與被告丁○○、丙○○仍坐在車上之事實，亦經認定如前。
    如被害人己○○抵達高雄公園時，已可自由行動，何以未能
    與被告甲○○一同下車或自行離去，而須先由被告甲○○下
    車向被害人戊○○收款？顯見被告甲○○係與被害人戊○○
    約定「一手交錢、一手放人」，待被告甲○○取得現金後，
    始願讓被害人己○○自由離去甚明。因此，被告甲○○等人
    在收到被害人戊○○之現款前既無意讓被害人己○○離去，
    且為防止被害人己○○再次逃走，而由被告3 人帶同被害人
    己○○從其等住處下樓、上車，雖均未使用強制力，然被害
    人己○○在被告3 人環伺中下樓，已無法脫身，僅係剝奪其
    行動自由之情境較為舒緩而已，其行動自由仍遭受剝奪甚明
    。亦尚難以證人己○○於本院審理中證稱：甲○○等人未押
    其下樓、上車前往高雄公園等語（詳本院卷第134 頁第1 行
    至第2 行），即為被告甲○○有利之認定。
  3.按共犯共同實施犯罪行為，在合同意思範圍內，相互利用他
    人之行為，以達其犯罪之目的，原不必每一階段均參與，只
    須分擔犯罪行為之一部，即應對於全部所發生之結果共同負
    責；又共同正犯之意思聯絡，不限於事前有所謀議，於行為
    當時，基於相互之認識，以共同犯罪之意思參與者，亦無礙
    於共同正犯之成立，且其表示之方法，亦不以明示通謀為必
    要，即相互間有默示之合致，亦無不可（最高法院73年台上
    字第2364號判例意旨、91年度台上字第5849號判決意旨參照
    ）。被告丁○○雖以前揭情詞置辯，然被告丁○○於本院審
    理中陳稱：甲○○擔心己○○又逃跑，所以叫伊及丙○○一
    起去高雄公園等語（詳本院卷第158 頁第18行至第22行）。
    足見被告丁○○明知被告甲○○不願讓被害人己○○自由離
    去，乃指示其監視被害人己○○，防止其脫逃，在被告甲○○未取回借款，不可能放走被害人己○○，竟依被告甲○○
    指示，一同下樓搭車前往高雄公園，一路監控被害人己○○
    之舉動，亦徵被告丁○○與被告甲○○共同承前妨害自由之
    犯意，共同剝奪被害人己○○之行動自由至高雄公園為警查
    獲之時甚明。又被告丁○○與被告甲○○既共同妨害被害人
    己○○自由如前所述，且被告甲○○、丁○○於共同剝奪被
    害人己○○行動自由期間，被告甲○○復脅迫被害人己○○
    簽發本票，足徵被告丁○○與被告甲○○就上開犯行，均各
    自有其分工，顯見其等均相互利用他人之行為，以達剝奪被
    害人己○○自由之目的。另被告丙○○在被告丁○○住處看
    見被告甲○○與被害人己○○在客廳談論還錢之事，被害人
    己○○1 隻手淤青，臉部有受傷，被告丙○○並聽見被告甲○○叫被害人己○○打電話給己○○母親，及被害人己○○
    與被告甲○○輪流與被害人戊○○講電話之事實，業據被告
    丙○○於偵查及本院審理中供陳不諱（詳偵卷第8 頁第7 行
    、第10行至第12行、第15行至第18行、本院卷第160 頁倒數
    第7 行至第161 頁第19行、倒數第8 行至第5 行）。參以證
    人己○○於偵查及本院審理中證稱：伊遭甲○○毆打、恐嚇
    及簽發本票時，丙○○均在場等語（詳偵卷第24頁第11行至
    第12行、本院卷第134 頁第13行至第16行）；及證人即共同
    被告甲○○於本院審理中證稱：因為不信任己○○，擔心又
    被己○○欺騙，所以叫丙○○開車等語（詳本院卷第151 頁
    末行至第152 頁第2 行）。足見被告丙○○與其他被告及被
    害人己○○等人，自美術北三路住處下樓時，已知其開車前
    往高雄公園係被告甲○○要向被害人戊○○收錢，且依被告
    甲○○及被害人己○○於住處內之互動情況，亦知悉被告甲○○未取得現金，勢必不讓被害人己○○自由離去，否則被
    告甲○○與被害人戊○○談妥後，即可於該住處放走被害人
    己○○，毋庸找被告丙○○開車，並指示被告丁○○帶同被
    害人己○○一起前往高雄公園。堪認被告丙○○亦明知被害
    人己○○下樓前往高雄公園期間，其行動自由已遭剝奪，被
    告丙○○依被告甲○○之指示一同下樓，並負責駕車前往約
    定地點收款，顯已分擔妨害自由之行為甚明，且被告甲○○
    、丙○○於共同剝奪被害人己○○行動自由期間，被告甲○○復脅迫被害人己○○簽發本票，足徵被告丙○○與被告甲○○就上開犯行，均各自有其分工，顯見其等均相互利用他
    人之行為，以達剝奪被害人己○○自由之目的。是被告丙○○所辯，亦無足採。至被害人己○○固證稱：係在甲○○住
    處簽發本要等語。惟被告甲○○、丁○○、丙○○於本院審
    理中均一致陳稱：己○○係在前往高雄公園途中之車上簽發
    本票等語。參以被告甲○○與被害人係朋友關係，被告甲○○係無息且在無擔保之情況下借款予被害人己○○。足見被
    告甲○○應非從事借款業務，隨時備有本票供借款人簽發作
    為擔保，並收取利息營生之人。是被告甲○○家中是否備有
    本票可資簽發，已非無疑。參以證人戊○○於本院審理中證
    稱：伊向甲○○表示，如己○○有欠錢，伊會負責幫忙還，
    如有簽本票的話，要看到本票等語（詳本院卷第143 頁倒數
    第4 行至第3 行）。足見係因證人戊○○向被告甲○○表示
    須有本票作為憑證，才願意幫忙己○○還債，被告甲○○始
    會要求被害人己○○簽發本票。且如被告甲○○早已備妥本
    票，應可於案發當日前往找尋被害人己○○時，即隨身攜帶
    本票，於找到被害人己○○時，即要求己○○簽發，而非將
    被害人己○○押回住處時，始要求其簽發。綜上各情以觀，
    應以被告3 人上開陳述，較為可信，堪認被害人己○○應係
    在前往高雄公園車上簽發本票，而非在住處即簽妥本票。
  (四)綜上所述，被告3 人所辯，均不足採信。本案事證明確，被
    告3 人之犯行洵堪認定，均應依法論科。
二、按刑法第302 條之妨害自由罪，原包括私行拘禁或以其他非
    法方法剝奪人之行動自由而言，所謂非法方法，當包括強暴
    、脅迫等情事在內。故於私行拘禁或以其他非法方法剝奪人
    之行動過程中，有對被害人施加恐嚇行為，自屬包含於妨害
    行動自由之同一意念之中，縱其所為，合於刑法第305 條恐
    嚇危害安全罪之要件，仍應視為剝奪行動自由之部分行為；
    又如以使人行無義務之事，或妨害人行使權利為目的，而其
    強暴、脅迫復已達於剝奪人行動自由之程度，即只成立刑法
    第302 條之妨害自由罪，不應再依同法第304 條強制罪論處
    （最高法院74年台上字第3404號判例、89年度台上字第1388
    號判決意旨參照）。是被告甲○○恐嚇告訴人己○○及為使
    告訴人己○○簽下償還債務之54,000元本票，而以脅迫之方
    式為之，均應視為剝奪人之行動自由之部分行為，均不另論
    罪。是核(1)被告甲○○所為（被害人己○○部分），係犯刑
    法第302 條之以非法方法剝奪人之行動自由罪【按私行拘禁
    本係以非法方法剝奪人行動自由之例示，而本件被害人己○○係遭挾持強行帶往被告住處、高雄公園等2 處地點，且沿
    途均遭控制行動自由，並非單純被拘留禁錮於特定場所，核
    與私行拘禁之態樣有別，應予敘明】、同法第305 條之恐嚇
    危害安全罪（被害人戊○○部分）。(2)被告丁○○、丙○○
    所為，均係犯刑法第302 條之以非法方法剝奪人之行動自由
    罪。被告甲○○所犯上開2 罪，犯意各別，行為互殊，應分
    論併罰。被告甲○○恐嚇被害人己○○部分，為上開妨害自
    由之部分行為，不另論罪，檢察官認被告甲○○就恐嚇被害
    人己○○部分，應與妨害自由犯行分論併罰等語，尚有誤會
    另被告於警詢中業已陳稱：伊在電話中向戊○○表示要幫忙
    戊○○教導己○○等語（詳警卷第12頁倒數第11行至第10行
    ），且檢察官亦以被告甲○○警詢之供述為被告甲○○涉嫌
    恐嚇被害人戊○○之證據，應認檢察官所指被告吳明成恐嚇
    被害人戊○○之言語包括被告甲○○警詢中之上開陳述，而
    於起訴書漏載之，本院自得加以審理之，附此敘明。被告甲○○、丁○○共同妨害自由之行為，係基於同犯意下之接續
    行為，僅侵害一法益，應只論以一以非法方法剝奪人之行動
    自由罪。被告甲○○、丁○○、丙○○，就上開犯行，有犯
    意聯絡與行為分擔，均為共同正犯【至證人戊○○於警詢及
    本院審理中證稱：有1 女子在電話中向伊表示，如要己○○
    平平安安回家，可以匯款之方式還債等語（詳警卷第6 頁倒
    數第13行至第12行、本院卷第144 頁第14行至第15行），然
    無證據足認被告甲○○與該女子曾事前謀議，推由該女子向
    被害人戊○○口出此言，且該女子對被害人戊○○告以上開
    內容之時間甚短，被告甲○○是否有時間，於該女子開口當
    時，加入犯意聯絡，已非無疑，亦無證據證明被告甲○○於
    該女子語畢，隨即接話恐嚇被害人戊○○，是尚難認被告甲○○與女該女子就此部分之行為，有犯意聯絡或行為分擔，
    附此敘明】。另被告甲○○於返回美術北三路住處車上，恐
    嚇被害人己○○犯行部分，雖未據起訴，然此部分之犯行，
    為起訴妨害自由犯行之部分行為，而為起訴效力所及，本院
    自應併予審理。爰審酌被告甲○○不思以正當法律途徑向告
    訴人己○○請求清償債務，竟夥同被告丁○○、丙○○以上
    開非法方式向告訴人己○○催討債務，被告甲○○主導本件
    犯行，情節最重，被告丁○○依被告甲○○指示，參與全程
    之妨害自由犯行，情節稍輕，被告丙○○受被告甲○○指示
    ，參與自美術東三路住處下樓至高雄公園階段之妨害自由犯
    行，情節最輕，被告甲○○、丁○○僅坦承部分犯行，被告
    許世昌否認犯行，犯後態度均屬可議，惟考以其等均與被害
    人己○○達成和解，被害人己○○、戊○○不予追究，及其
    等之素行、犯罪之動機、目的、手段、所生危害等一切情狀
    ，分別量處如主文所示之刑，其中被告甲○○部分，依刑法
    第51條第5 款規定，定其應執行刑；被告丙○○部分，衡酌
    其情節，諭知如主文所示易科罰金之折算標準。另扣案鋁棒
    1 支係被告甲○○所有，業據被告甲○○於本院審理中陳述
    明確（詳本院卷第155 頁第17行），且係供其與被告丁○○
    、甲○○共同犯罪所用之物，參照共犯連帶責任理論，均依
    刑法第38條第1 項第2 款規定，於被告甲○○、丁○○、丙○○主文項下，分別宣告沒收。另本票1 張，雖係被告甲○○、丁○○共同犯罪所得之物；現金2 萬元雖係被告甲○○
    、丁○○、丙○○共同犯罪所得之物，然該本票係被告甲○○、丁○○以脅迫之方式，強制被害人佘佳發簽發交付，而
    非出於己○○之自由意志，故該本票之所有權應屬被害人己○○所有；該現金係被害人戊○○為交換被害人己○○之自
    由，而交付被告甲○○，亦非出於自由意志所為，故該現金
    應屬被害人戊○○所有，爰均不諭知沒收。又被告甲○○、
    丙○○前均未曾因故意犯罪受有期徒刑以上刑之宣告；被告
    丁○○前因故意犯罪受有期徒刑以上刑之宣告，執行完畢後
    ，5 年以內未曾因故意犯罪受有期徒刑以上刑宣告之事實，
    分別有臺灣高等法院被告前案紀錄表可參，其3 人因一時思
    慮不周、觸犯刑典，業與告訴人己○○和解，賠償其損害，
    經此偵審教訓，當知所警惕，信無再犯之虞，本院認上開所
    宣告之刑，均以暫不執行為適當，併予宣告如主文所示不加
    負擔之緩刑期間，以啟自新，並觀後效。
參、無罪、不另為無罪諭知及公訴不受理部分：
一、公訴意旨略以：被告甲○○及己○○係朋友，己○○積欠被
    告甲○○借款54,000元，被告甲○○為追討欠款，竟與丁○○共同基於妨害自由、傷害之犯意，於96年11月28日13時許
    ，在高雄縣鳳山市○○街之友人住處巧遇己○○時，被告甲○○遂持預藏之鋁棒毆打己○○之背部，被告丁○○則徒手
    勒住己○○之頸部，被告甲○○、丁○○並強押己○○迫其
    搭乘車牌號碼3621-MH 號自小客車，前往其2 人位在高雄市
    鼓山區○○○○路31號5 樓之住處，以此方式剝奪己○○之
    行動自由。上車後，由被告丁○○負責駕駛，被告甲○○則
    持鋁棒繼續毆打己○○之手臂、臉頰及頭部等處。至被告甲○○、丁○○之住處後，適被告丙○○在場，被告丙○○遂
    與被告甲○○、丁○○共同承前妨害自由、傷害之犯意並基
    於恐嚇之犯意聯絡，由被告甲○○持鋁棒或以徒手毆打己○○，被告甲○○並恫嚇己○○稱：如果不還錢就要讓你斷手
    斷腳等加害己○○身體之語，使己○○心生畏懼，致生危害
    於己○○之安全（被告甲○○恐嚇己○○，業經認定有罪如
    前），己○○遂簽立54,0000 元之本票1 紙，用以清償己○○先前積欠被告甲○○之債務，己○○因遭上開毆打，而受
    有左耳挫瘀傷、左臉頰及右手腕挫瘀傷等傷害。被告甲○○
    、丁○○及丙○○於拘禁己○○之期間，復基於恐嚇之犯意
    聯絡，由被告甲○○撥打電話予己○○之母親戊○○，向其
    恫嚇稱：你要為己○○還債，不然就要斷己○○1 隻手或1
    隻腳等加害其子己○○身體之語，致生損害於戊○○之安全
    。戊○○遂於同日18時許，攜帶2 萬元前往高雄市小港區○○○路之「高雄公園」停車場欲交付予被告甲○○等人，被
    告甲○○等3 人則強押己○○前往上址取款。嗣被告丙○○
    駕車搭載己○○、被告甲○○、丁○○等人至該處後，隨即
    為埋伏之警員逮捕【其中被告甲○○、丁○○妨害自由犯行
    部分；被告丙○○自高雄市鼓山區○○○○路31號5 樓下樓
    起至抵達高雄公園期間之妨害自由犯行部分，業經判決有罪
    如前】。因認被告甲○○、丁○○均涉有刑法第305 條之恐
    嚇、同法第277 條第1 項之傷害罪嫌；被告丙○○另涉有刑
    法第302 條之妨害自由、同法第305 條之恐嚇、第277 條第
    1 項之傷害罪嫌等語。
二、按犯罪事實應依證據認定之，無證據不得認定犯罪事實；不
    能證明被告犯罪者，應諭知無罪之判決，刑事訴訟法第154
    條第2 項、第301 第1 項分別定有明文。又認定犯罪事實所
    憑之證據，雖不以直接證據為限，間接證據亦包括在內，然
    而無論直接或間接證據，其為訴訟上之證明，須達於通常一
    般之人均不致有所懷疑，而得確信其為真實之程度者，始得
    據為有罪之認定，此有最高法院76年度臺上字第4986號判例
    意旨可資參照。又檢察官對於起訴之犯罪事實，應負提出證
    據及說服之實質舉證責任，倘其所提出之證據，不足為被告
    有罪之積極證明，或其指出證明之方法，無從說服法院以形
    成被告有罪之心證，基於無罪推定之原則，自應為被告無罪
    判決之諭知，最高法院92年台上字第128 號判例亦已明揭其
    旨。又按告訴乃論之罪，告訴人於第一審辯論終結前，得撤
    回其告訴，刑事訴訟法第238 條第1 項、第303 條第3 款、
    分別定有明文。
三、檢察官認被告甲○○、丁○○均另犯刑法第305 條恐嚇罪；
    被告丙○○另犯刑法第302 條之妨害自由、同法第305 條之
    恐嚇罪，係以被告甲○○、丁○○、丙○○之供述、證人己○○、戊○○之證述、搜索扣押筆錄、扣押物品目錄表、贓
    物認領保管單、本票1 張、查獲照片7 張等為主要論據。訊
    據被告甲○○、丁○○、丙○○否認有何上開犯行，被告甲○○辯稱：伊未曾在電話中向戊○○表示要斷己○○手腳等
    語；被告丁○○辯稱：伊未曾聽見甲○○恐嚇己○○、戊○○等語；被告丙○○辯稱：伊原本在丁○○住處睡覺，後來
    被吵醒，而走到客廳，不知己○○如何來到丁○○住處，伊
    後來又回房睡覺，不知甲○○、丁○○與己○○在客廳發生
    何事等語。經查：
  (一)證人戊○○於警詢中證稱：甲○○在電話中恐嚇伊要替己○○還債，否則要斷己○○1 隻手或1 隻腳等語（詳警卷第6
    頁第12行至第13行）；核與其於本院審理中證稱：甲○○在
    電話中表示要代伊教訓己○○，出手不會很重，斷手斷腳是
    己○○說的，未聽見甲○○說要斷己○○手腳等語（詳本院
    卷第144 頁第11行以下）明顯不符，已非無疑。參以本件之
    債務人係被害人己○○，而非被害人戊○○，縱使被告甲○○極力希望被害人戊○○代為清償，被告甲○○非有以上開
    言詞恐嚇戊○○之必要。又被告甲○○確實恐嚇要斷被害人
    己○○手腳之事實，業經認定如前，是被害人己○○聽聞被
    告甲○○上開言詞，而心生恐懼，乃立即電話連絡被害人戊○○，為告以事情之嚴重性，而在電話中向被害人戊○○表
    示被告甲○○要斷其手腳等語，亦非無可能。另證人己○○
    於本院審理中先證稱：聽見甲○○向戊○○表示要斷伊1 隻
    手、1 隻腳等語（詳本院卷第132 頁第10行至第12行）；嗣
    改證稱：不太確定甲○○是否向戊○○說過要斷伊1 隻手、
    1 隻腳等語（詳本院卷第147 頁第17行至第18行），前後證
    述已有不一。且就被告甲○○恐嚇戊○○之地點部分，證人
    己○○於本院審理中先證稱：係在過昌街友人住處說的等語
    （詳本院卷第132 頁第12行）；嗣改證稱：係在甲○○住處
    說的等語（詳本院卷第133 頁第10行至第11行），亦有出入
    ，尚難據為被告甲○○不利之認定。
  (二)又被告甲○○恐嚇被害人己○○不還錢，要斷其手腳；及恐
    嚇被害人戊○○要代其教導己○○，致其2 人均心生畏懼之
    事實，固經認定如前。惟按共同正犯，須有犯意聯絡及行為
    分擔始可成立，倘若無應積極阻止他人犯罪義務之情況下，
    尚難僅因單純消極地保持沉默，即認為成立共同正犯。證人
    己○○於本院審理中證稱：伊被抓上車後至美術北三路期間
    ，丁○○並未對其恐嚇等語（詳本院卷第137 頁第15行）；
    證人戊○○於本院審理中證稱：只有與甲○○、己○○及一
    女子通電話等語（詳本院卷第146 頁倒數第7 行）。堪認被
    告丁○○並未分擔恐嚇之行為。又被告丁○○於被告恐嚇己○○時，固然在場聽聞，然無證據足認被告丁○○曾與被告
    甲○○事前謀議，再推由被告甲○○恐嚇己○○與戊○○，
    且被告甲○○恐嚇被害人2 人之時間甚短，被告丁○○是否
    有時間能於被告甲○○恐嚇時，加入犯意聯絡，已非無疑。
    且亦無證據證明被告丁○○於被告甲○○恐嚇被害人後，隨
    即接話恐嚇被害人，是尚難認被告丁○○有犯意聯絡或行為
    分擔。
  (三)另證人己○○於偵查及本院審理中證稱：在甲○○住處才看
    見丙○○，當時丙○○剛睡醒，在客廳與甲○○、丁○○聊
    天，甲○○毆打、恐嚇伊時，丙○○均在場等語（詳偵卷第
    24頁第10行至第12行、本院卷第134 頁第7 行至第16行）。
    是依證人己○○之上開證述，被告丙○○並未參與被害人己○○自過昌街附近被押上車至返回美術北三路住處之行為，
    是被告丙○○是否知悉被害人己○○被押回美術北三路之路
    上，究竟發生何事，自有疑問。而被害人己○○之所以會被
    押上車，係因被害人己○○趁機逃跑，而遭被告甲○○、丁○○抓住，其2 人才臨時起意將被害人己○○押回住處，尚
    難認被告丙○○與被告甲○○、丁○○有妨害自由之犯意聯
    絡。又被告丙○○既未參與先前之妨害自由犯行，且其於被
    害人己○○遭押回美術北三路時，原本在房間睡覺，一開始
    是否知悉被害人己○○係被押回該處，已非無疑。參以證人
    即共同被告甲○○於本院審理中證稱：丙○○完全不知道發
    生什麼事，也不認識己○○，丙○○是被吵醒的，丙○○並
    未毆打己○○等語（詳本院卷第151 頁第13行至第19行、第
    153 頁倒數第9 行至第6 行）；證人即共同被告丁○○於本
    院審理中證稱：甲○○與己○○在客廳講話，吵醒丙○○，
    丙○○就到客廳抽菸，之後，又回到房間睡覺，丙○○不知
    道己○○被押回來之事等語（詳本院卷第158 頁第7 行至第
    11 行 、第159 頁第3 行至第6 行），均一致證稱被告丙○○未參與此部分之妨害自由等犯行。是被告丙○○所辯，尚
    非全然無據。縱被告丙○○嗣後知悉被害人己○○係遭押回
    該處談判，且見到被告甲○○傷害、恐嚇被害人等情，然被
    告丙○○僅係單純在場旁觀，而未參與犯行，即使未出面制
    止被告甲○○、丁○○之行為，亦因該債務糾紛與其無關，
    非其指示其他被告押回被害人己○○，並無防止被告甲○○
    、丁○○犯罪之義務，尚難認被告丙○○為共同正犯。
  (四)此外，復查無其他積極證據足認被告甲○○、丁○○、丙○○涉有此部分之犯行，不能證明被告3 人犯罪，原應為被告
    甲○○此部分之犯嫌無罪之諭知，惟被告甲○○此部分之犯
    行如可成立，為前開有罪部分之部分行為，爰不另為無罪之
    諭知。被告丁○○被訴恐嚇被害人丁○○犯嫌部分，原亦應
    為無罪之諭知，惟被告丁○○此部分之犯行如可成立，為前
    開有罪部分之部分行為，爰不另為無罪之諭知；被訴恐嚇被
    害人戊○○部分，應為無罪之判決。被告丙○○被訴妨害自
    由、恐嚇被害人己○○部分，原均應為無罪之諭知，惟此部
    分之犯行如可成立，或與前開有罪部分為單純一罪，或為有
    罪部分之部分行為，爰均不另為無罪之諭知；被訴恐嚇被害
    人戊○○部分，應為無罪之判決。
四、至告訴人己○○告訴被告甲○○3 人傷害部分，起訴書認被
    告3 人均係犯刑法第277 條第1 項之傷害罪，依同法第287
    條前段之規定，須告訴乃論。茲告訴人及被告已於97年3 月
    14日達成和解，告訴人並於97年3 月17日具狀撤回其告訴，
    此有刑事撤回告訴聲請狀及和解書在卷可稽（見本院卷第79
    頁至第83頁）。惟因此部分之犯行如果成立，與前開起訴論
    罪科刑，具有實質上一罪關係，爰均不另為公訴不受理之判
    決。
據上論斷，應依刑事訴訟法第299 條第1 項前段、第301 條第1
項前段，刑法第302 條第1 項、第28條、第41條第1 項前段、第
51條第5 款、第38條第1 項第2 款、第74條第1 項第1 款、第2
款，刑法施行法第1 條之1 ，判決如主文。
本案經檢察官乙○○到庭執行職務。
中    華    民    國    97    年    7     月    16    日
                  刑事第十五庭審判長法  官  方百正
                                    法  官  王碧瑩
                                    法  官  方錦源
以上正本證明與原本無異。
如不服本判決應於收受本判決後10日內向本院提出上訴書狀，並
應敘述具體理由，如未敘述上訴理由者，應於上訴期間屆滿後20
日內補提理由書狀於本院（均須按他造當事人之人數附繕本）「
切勿逕送上級法院」。
中    華    民    國    97    年    7     月    16    日
                                    書記官  蔡語珊
附錄本案論罪科刑法條全文：
刑法第302條第1項
私行拘禁或以其他非法方法，剝奪人之行動自由者，處5 年以下
有期徒刑、拘役或3 百元以下罰金。
刑法第305條
以加害生命、身體、自由、名譽、財產之事，恐嚇他人致生危害
於安全者，處2 年以下有期徒刑、拘役或300 元以下罰金。


司法院資訊處製作；財團法人民間司法改革基金會備份。
